臺灣高等法院民事判決　　　　　　　 99年度上更(一)字第108號
上 訴 人　即
附帶被上訴人
即　反訴原告　林松如
訴訟代理人　　鄭文婷律師
複　代理人　　蔡英雌律師
被上訴人即
附帶上訴人
即反訴被告　　陳文吉
訴訟代理人　　梁裕勝律師
上列當事人間請求給付買賣價金事件，上訴人對於中華民國97年
12月31日臺灣臺北地方法院97年度重訴字第710號第一審判決提
起上訴，被上訴人提起一部附帶上訴，經最高法院發回更審後，
上訴人提起反訴，本院於100年8月16日言詞辯論終結，判決如下
：
    主      文
原判決關於駁回陳文吉後開第二項之訴部分，及該部分假執行之
聲請，暨訴訟費用（除確定部分外）之裁判均廢棄。
林松如應再給付陳文吉新臺幣拾陸萬捌仟柒佰肆拾肆元及自民
國九十七年六月十七日起至清償日止，按年息百分之五計算之利
息。
林松如之上訴，及其反訴並假執行之聲請，均駁回。
第一、二審（含附帶上訴及反訴部分）及發回前第三審訴訟費用
除確定部分外，均由林松如負擔。
本判決所命林松如再給付部分，陳文吉以新臺幣壹拾貳萬仟元
供擔保後，得假執行。但林松如如以新臺幣拾陸萬捌仟柒佰肆
拾肆元預供擔保，得免為假執行。
    事實及理由
壹、本件上訴人即附帶被上訴人林松如（下稱林松如）於本院更
    審中，以被上訴人即附帶上訴人陳文吉（下稱陳文吉）請求
    伊給付之買賣尾款，經伊以對陳文吉代墊每坪超過新台幣（
    下同）47萬元之土地買賣價差及代繳之土地增值稅，經抵銷
    後，陳文吉反而應給付伊3,408萬2,620元，自有提起反訴之
    利益為由，就其中200萬元部分提起反訴（見本院卷第96-97
    頁），依民事訴訟法第446條第2項第3款之規定，程序尚無
    不合，應予准許，合先敘明。
貳、本件陳文吉主張：(一)本訴部分：兩造於民國96年3月12日簽
    訂不動產買賣契約書（下稱系爭契約書），由陳文吉將所有
    台北市○○區○○段4小段117、118、118之1地號土地（下
    稱117等地號土地）所有權應有部分，以總價1,897萬元出售
    予林松如，並已將上開117等地號土地之所有權應有部分移
    轉登記予林松如指定之訴外人謝雪娟，且將地上物拆除後點
    交林松如。惟林松如尚積欠尾款1,185萬9,254元（計算式：
    總價金1,897萬元－簽約金555萬元－林松如代繳之土地增值
    稅款968,345元－由陳文吉出名接洽之土地價差及補貼地主
    之土地增值稅共計592,401元＝11,859,254元）未為給付等
    情，爰依系爭買賣契約書第3條之約定，求為命林松如給付
    1,185萬9,254元並加計法定遲延利息之判決【原審判命林松
    如給付390萬9,254元本息，駁回陳文吉其餘之訴。林松如就
    其敗訴部分聲明不服，提起上訴；而陳文吉就其敗訴部分僅
    請求再給付283萬5,000元本息部分提起一部附帶上訴，其餘
    敗訴部分，未據其一併聲明不服，已告確定。嗣經本院前審
    （98年度上字第222號）認陳文吉原得請求給付之買賣價金
    1,897萬元，經扣除陳文吉自認應扣除之簽約金555萬元、林
    松如代繳之土地增值稅款96萬8,345元、及由陳文吉出面接
    洽後由林松如正式與渠等簽約之地主周德旺等6人之土地價
    差及補貼土地增值稅款共計59萬2,401元後，尚應扣抵林松
    如代償訴外人周正雄668萬1, 256元、代償訴外人周欽陽60
    萬元、及林松如代墊地上物拆除工程款30萬元，經扣抵後，
    陳文吉僅得請求林松如給付買賣價金427萬7,998元本息（計
    算式：1,897萬元－555萬元－968,345元－592,401元－6,68
    1,256元－60萬元－30萬元＝4,277,998元）。因此除一審命
    給付之金額外，判命林松如再給付陳文吉36萬8,744元本息
    ，而駁回林松如之上訴及陳文吉其餘之附帶上訴。陳文吉就
    其第二審敗訴部分未上訴第三審而告確定；林松如則就其敗
    訴部分提起第三審上訴，經最高法院（99年度台上字第1591
    號）發回更審】。(二)對造反訴部分：陳文吉不同意反訴原告
    提起反訴，且反訴原告直至最高法院發回更審後方提起反訴
    ，有故意延滯訴訟之虞，並妨害伊之防禦。又兩造於訂定系
    爭買賣契約書後，既由反訴原告出名或委由他人與地主簽約
    ，自應由反訴原告對超出每坪47萬元之土地價格自負虧損；
    且縱使伊於簽訂系爭買賣契約書後，仍需履行收購土地之義
    務，惟除由伊出面收購之土地應由伊負責價差外，其餘非經
    伊同意部分，自不應責由伊負擔其差額，則伊得請求給付之
    買賣價金尾款，經扣抵應給付反訴原告之款項後，仍有餘額
    ，故反訴原告之請求並無理由等語。(三)並於本院附帶上訴聲
    明：1.原審關於駁回36萬8,744元本息部分廢棄；2.上廢棄
    部分，林松如應再給付陳文吉36萬8,744元本息；3.願供擔
    保請准宣告假執行。並對林松如之上訴答辯聲明：上訴駁回
    。暨對林松如之反訴答辯聲明：反訴原告之訴駁回。
參、林松如則以：(一)本訴部分：伊於95年11月8日先與陳文吉簽
    訂系爭買賣協議書，同意以每坪47萬元價格，向陳文吉購買
    臺北市○○區○○段四小段113之3、113之7、115、116、11
    7、118地號等6筆地號土地（下稱113之3等地號土地），總
    價為7,791萬元。嗣兩造於96年3月12日，再就陳文吉所有上
    開117等地號土地所有權應有部分簽訂系爭買賣契約書，然
    先前所簽訂之系爭買賣協議書仍屬有效，應與系爭買賣契約
    書同時履行。惟依陳文吉與各地主約定之買賣價金計算，陳
    文吉應負擔超過每坪47萬元之價差共計3,408萬2,620元；且
    伊又為陳文吉代償訴外人黃露影300萬元、代償訴外人周正
    雄737萬5,000元、代償訴外人周欽陽60萬元、代墊訴外人周
    建銘搬遷費2萬元、代墊訴外人周春鎰地上物拆除工程款30
    萬元及代墊除陳文吉以外之其餘地主土地增值稅款228萬3,7
    68元，經扣抵後，陳文吉反而應給付伊3,520萬9,733元（計
    算式：總價金1,897萬元－簽約金555萬元－林松如代繳陳文
    吉之土地增值稅款96萬8,345元－土地價差3408萬2,620元－
    代償黃露影300萬元－代償周正雄737萬5,000元－代償周欽
    陽60萬元－代墊周建銘搬遷費2萬元－代墊地上物拆除工程
    款30萬元－代墊陳文吉以外其餘地主之土地增值稅款228萬
    3,768元＝-3520萬9,733元），惟陳文吉竟仍請求伊給付買
    賣價金尾款，應屬無據等語，資為抗辯。並於本院上訴聲明
    ：1.原判決不利於林松如部分廢棄；2.上廢棄部分，陳文吉
    在第一審之訴及假執行之聲請均駁回。暨對陳文吉之附帶上
    訴答辯聲明：附帶上訴駁回。(二)反訴部分：反訴原告林松如
    因本件土地整合，已為反訴被告陳文吉代墊上開土地價格每
    坪超過47萬元價差部分，並為反訴被告代墊應給付之土地增
    值稅等，合計已為反訴被告代墊及代償3,408萬2,620元，經
    於本訴扣抵尾款後仍有餘額，反訴原告自有提起反訴之利益
    ，爰先就其中200萬元部分提起反訴，請求反訴被告給付200
    萬元及自反訴起訴狀繕本送達翌日起加付法定遲延利息，並
    願供擔保請求宣告假執行。
肆、兩造不爭執事項：
  (一)兩造於95年11月8日簽訂系爭買賣協議書，林松如同意以每
    坪47萬元價格向陳文吉購買上開113-3等地號土地，總價金
    7,791萬元（見原審卷第14-16頁）。陳文吉除出售其所有土
    地外，尚出售第三人土地，如陳文吉以高於每坪47萬元代價
    購得土地，則價差部分自行吸收，如以低於47萬元代價購得
    土地，則陳文吉可賺得價差。
  (二)陳文吉以其名義於95年12月27日與陳淑玲，96年1月12日與
    周德旺、周德智、周德炎、周安、馬鴻麗等5人簽訂土地買
    賣同意書（見原審卷第43-63頁）。
  (三)兩造於96年3月12日簽訂系爭買賣契約書，由陳文吉將所有
    上開117等地號土地應有部分，以1,897萬元價金出售予林松
    如（見臺灣士林地方法院97年度重訴字第152號卷第10-13頁
    ，下稱士院卷）。陳文吉已將上開地號土地移轉登記予林松
    如指定之訴外人謝雪娟，並將地上物拆除後點交予林松如。
  (四)林松如與訴外人陳育輝於96年3月14日簽訂收購土地合作契
    約書後，於96年3月20日以其名義與周德旺、周德智、周德
    炎、周安、馬鴻麗等5人，於96年3月27日與陳淑玲簽訂正式
    不動產買賣契約書（見本院前審卷第28-48頁）。
  (五)陳文吉對於林松如已付簽約金555萬元，並代其繳納土地增
    值稅款96萬8,345元，且本於其與林松如於95年11月8日所簽
    訂系爭買賣協議書之約定，其與地主即訴外人周德旺、周德
    智、周德炎、馬鴻麗、周安、陳淑玲等6人（下稱周德旺等6
    人）簽訂買賣同意書，應負擔超過每坪47萬元之價差15萬0,
    720，及補貼予周德旺等6人之土地增值稅99萬1,681元，均
    得自陳文吉請求林松如給付之買賣價金內扣除等情不爭執（
    見原審卷第113頁）。林松如亦不爭執陳文吉已支付周德旺
    等6人之定金合計30萬元（見原審卷第146頁）。
伍、兩造爭執要點：(一)兩造簽訂系爭買賣契約書之後，兩造先前
    原簽訂之系爭買賣協議書是否合意解除？(二)陳文吉應否負擔
    購地價格每坪超過47萬元之價差部分？(三)林松如各項代償、
    代墊金額應扣抵之抗辯有無理由？(四)陳文吉本於系爭買賣契
    約書之約定，請求林松如給付買賣價金尾款有無理由？就此
    ，本院之判斷如下：
一、本訴方面：
  (一)本件陳文吉雖主張先前簽立之系爭買賣協議書在伊與林松如
    事後於96年3月12日簽訂系爭買賣契約書後，前者已合意解
    除云云，惟為林松如所否認。經查，兩造嗣於96年3月12日
    所簽訂之系爭買賣契約書，約定陳文吉將其所有117等地號
    土地所有權應有部分，以總價金1,897萬元出售予林松如，
    並在系爭買賣契約書第3條第3款約定：「餘款應於本約土地
    點交同時，依95年11月8日雙方所簽定之買賣協議書內容計
    算差額後一併給付乙方（指陳文吉）」、第4條約定：「本
    買賣標的物之移交使用甲（指林松如）、乙雙方約定：依95
    年11月8日雙方所簽定之買賣協議書第5條第4項（按：應係
    第3條第5項之誤─見原審卷第15頁）之約定以現場點交方式
    為之…」等語（見士院卷第10頁），顯見兩造仍有繼續依系
    爭買賣協議書履行之意，故未在系爭買賣契約書上另約定廢
    止系爭買賣協議書。雖陳文吉執嗣後係由林松如出面收購土
    地，而非仍經由其進行收購云云，惟此僅能認定陳文吉未再
    繼續履行系爭買賣協議書之約定，尚難遽認兩造間業已合意
    解除系爭買賣協議；徵諸陳文吉就其先前已收購地主周德旺
    等6人之土地部分，亦自認願依系爭買賣協議書之約定，負
    擔超過每坪47萬元之價差及土地增值稅，已如前述，益見系
    爭買賣協議書並未經解除而失其效力。此外，陳文吉復不能
    舉證證明兩造間確有合意解除系爭買賣協議書之意思表示，
    是陳文吉主張兩造間業已合意解除系爭買賣協議書之約定云
    云，尚不足取，系爭買賣協議書仍屬有效。
  (二)惟查，除周德旺等6人以外之其餘地主部分，或係由訴外人
    郭訓志以林松如之代表人名義簽訂土地買賣同意書（見原審
    卷第67-68頁）、或係由上訴人簽訂土地買賣同意書（見原
    審卷第70-71頁）、或係由訴外人郭訓志代表訴外人嘉晟土
    地開發公司簽訂買賣同意書（見原審卷第72頁）、或係由上
    訴人指定訴外人謝雪娟出面簽訂不動產買賣契約書（見原審
    卷第73-82頁），均非經由陳文吉出面收購。雖證人郭訓志
    在原審證述：「我也有在第2份協議書（指系爭買賣契約書
    ）之後幫他（指陳文吉）買，價錢我會跟陳文吉報告…我所
    處理的每筆，陳文吉都事先知道而且同意」云云（見原審卷
    第155頁），並在另案臺灣臺北地方法院97年度訴字第1418
    號刑事案件中證述：「陳文吉委託給我的時候，是答應每坪
    1萬元給…我」云云（見本院前審卷第259頁），惟證人郭訓
    志所簽訂之土地買賣同意書，均未表明係代理陳文吉所購，
    復就其所云陳文吉曾授權其訂約並應允給付其報酬乙事，未
    提出任何證據以資佐證，尚難據此證詞為有利於林松如之認
    定。參諸林松如亦自認兩造於96年3月12日簽訂系爭買賣契
    約書後，其有感於陳文吉整合工作延後，費用成本均持續增
    加，乃於同年月14日與訴外人巨堂建設股份有限公司之負責
    人陳育輝簽訂土地開發合作契約書，約定由伊負責整體開發
    購地完成，並協助陳育輝取得產權及領取建造執照等事宜（
    見本院前審卷第167頁），並提出土地開發合作契約書為證
    （見本院前審卷第182-183頁），益見林松如係嗣後為求加
    速整合，乃自行出面收購土地。是上開非以陳文吉名義簽訂
    之土地買賣同意書或不動產買賣契約書，應非經由陳文吉所
    收購。雖陳文吉於96年8月20日與訴外人鄧欽燿簽訂工程契
    約書，將115、116及117地號土地上之地上建物拆除工程，
    交由鄧欽燿承攬，有工程契約書在卷可按（見原審卷第33頁
    ），惟此僅係陳文吉為履行其與周德旺等6人之交付義務（
    系爭買賣契約書第4條、系爭買賣協議書第3條第5項、及林
    松如與周德旺等6人間正式所簽訂不動產買賣契約書第4條之
    約定─見士院卷第10頁、原審卷第15頁及本院前審卷第28、
    32、36、41、45頁），尚與其餘地主之土地收購無涉。是林
    松如執此抗辯除周德旺等6人以外之其餘地主，亦係經由陳
    文吉繼續收購云云，尚非可取。準此，兩造間所成立之系爭
    買賣協議書雖未經解除，惟除周德旺等6人以外之其餘地主
    土地，既非經由陳文吉出面收購，陳文吉復未參與除周德旺
    等6人以外其餘地主收購契約之簽訂，其收購價格亦非出於
    陳文吉所決定，該部分顯非屬陳文吉履行系爭買賣協議書之
    範圍，自不應由非契約之當事人陳文吉負擔該部分買賣價金
    每坪逾47萬元計算之價差；若仍責由非參與除周德旺等6人
    以外其餘地主訂立收購契約之陳文吉承擔每坪逾47萬元之價
    差，不啻放任收購者可恣意提高收購價格，而由非契約之當
    事人承擔鉅額價差之風險，除與契約原則有違外，亦悖於誠
    信而顯失公平。是林松如抗辯陳文吉亦應負擔除周德旺等6
    人以外，其餘地主超過每坪47萬元之土地價差3,393萬2,900
    元云云，殊不足取。此外，除周德旺等6人以外其餘地主之
    土地，既均由林松如自行與渠等訂約收購，並已在土地買賣
    同意書上約明出賣人騰空點交土地時間，且林松如確已取得
    其自行收購之土地，則陳文吉係因林松如事後另行向其餘地
    主收購土地之行為介入，致陳文吉無法依系爭協議書約定之
    內容履行部分給付義務，故陳文吉之不能給付係可歸責於林
    松如之事後介入行為，林松如自不得依系爭協議書之約定，
    向陳文吉請求給付違約金或其他賠償。
  (三)林松如雖抗辯其已為陳文吉代償、代墊下列各項費用，經扣
    抵後，陳文吉已無買賣價金之請求云云，惟為陳文吉所否認
    ，茲就林松如各項代償、代墊費用能否扣抵系爭買賣價金，
    分項審究如下：
  1.關於代償訴外人黃露影300萬元部分：
    林松如抗辯陳文吉前曾積欠訴外人黃露影債務300萬元，並
    提供其所有117地號土地所有權應有部分2分之1，設定最高
    限額400萬元之第2順位抵押權以為擔保，嗣經伊代償該300
    萬元後，塗銷上開抵押權設定登記，並設定第2順位抵押權
    予林松如所指定訴外人洪惠美等情，固提出土地登記謄本、
    借據、本票、支票及土地登記異動索引為證（見本院前審卷
    第138-152頁）。惟查，上開代償之300萬元，與代償林正義
    300萬元為同一筆債權，已用以抵付系爭買賣契約書簽約金
    555萬元之其中300萬元乙情，業據林松如在原審自認屬實（
    見原審卷第108頁背面）；而陳文吉就該555萬元簽約金，亦
    自認並自價金請求金額內予以扣除。雖林松如嗣改稱陳文吉
    除積欠黃露影300萬元外，另積欠林正義300萬元，均由伊代
    償云云，惟林松如就此僅提出代償黃露影300萬元之證據，
    並未提出代償林正義300萬元之證據供核，自難遽認林松如
    確有代償陳文吉2筆各300萬元之債務。是林松如抗辯除陳文
    吉已扣除之300萬元外，應再扣除300萬元云云，並不足採。
  2.關於代償訴外人周正雄737萬5,000元部分：
    經查，訴外人陳勇夫前於82年3月24日向保證責任台北縣
      淡水第一信用合作社（下稱淡水一信）借款480萬元，除
      由陳文吉及訴外人陳財子、周欽陽、陳鑾、周正雄擔任連
      帶保證人外，並由陳文吉提供其所有117地號土地所有權
      應有部分2分之1設定最高限額576萬元之抵押權為擔保。
      嗣經周正雄、周欽陽於91年10月23日分別代償430萬元、
      50萬元，淡水一信因而將上開抵押權移轉登記予周正雄、
      周欽陽，周正雄、周欽陽之債權範圍依序為48分之43、48
      分之5，此有借據、本票、擔保借款契約書、抵押權設定
      契約書、代位清償抵押權隨同移轉證明書、他項權利移轉
      契約書及土地登記謄本可按（見本院前審卷第191-208頁
      ）。
    林松如抗辯訴外人謝雪娟依伊指示，於96年11月20日代陳
      文吉向周正雄清償737萬5,000元（包括周正雄就117地號
      土地設定最高限額576萬元抵押權所擔保之債權，及周正
      雄主張陳文吉及陳財子積欠之借款230萬元在內，二者併
      計後以總額737萬5,000元抵付─見原審卷第29頁）後，始
      塗銷周正雄就陳文吉所有117地號土地所設定之上開抵押
      權等情，固據提出協議書、支票及退票理由單及付款支票
      等為證（見原審卷第29、124-128頁及本院前審卷第116頁
      ），並經證人周正雄證述在卷（見本院前審卷第188頁背
      面）；惟陳文吉對此有所爭執（見本院前審卷第247頁）
      。經查：(1)周正雄於91年10月23日向淡水一信代償之金額
      為430萬元，業經淡水一信載明於代位清償抵押權隨同移
      轉證明書（見本院前審卷第195頁），並據證人周正雄證
      述明確（見本院前審卷第188頁背面）；且周正雄受讓淡
      水一信上開債權後，仍得按原借據之約定，請求按年息10
      .9%計算之利息（民法第295條第2項規定參照；並見原審
      卷第118頁、本院前審卷第200、202、203頁），是周正雄
      除上開代償淡水一信之金額430萬元外，另得請求自其向
      淡水一信代償日即91年10月23日起，至林松如為陳文吉代
      償日即96年11月20日止之利息共計為238萬1,256元〔計算
      式：4,300,000元×10.9%×(5＋29/30×1/12)年＝2,381,
      256元〕。雖證人周正雄另證述其向淡水一信代償時，僅
      支付現金120萬元，其餘310萬元係以其名下所有不動產設
      定抵押借款代償，該借款之利息亦應由林松如代償云云（
      見本院前審卷188頁背面）。惟周正雄以其本人名義所為
      上開借款，非屬其受讓上開抵押權所擔保之債權，林松如
      自願代償該部分借款所生之利息，非屬塗銷抵押權所必要
      ，自不得向陳文吉主張扣抵。是林松如就此部分僅得向陳
      文吉主張扣抵668萬1,256元（計算式：4,300,000元＋2,3
      81,256元＝6,681,256元）。(2)林松如依上開協議書第3項
      約定，雖另同意代償陳文吉及訴外人陳財子積欠周正雄之
      借款230萬元。然觀諸周正雄提交林松如有關230萬元借款
      憑證之支票，其發票人或背書人均非陳文吉（見原審卷第
      124- 128頁），亦非屬上開抵押權所擔保之債權；且陳文
      吉並未同意代償該部分借款，亦經證人周正雄、陳錠君（
      原名陳定君）證述屬實（見本院前審卷第139頁、227頁）
      。是林松如自願代償該部分借款230萬元，非屬塗銷抵押
      權所必要，亦不得向陳文吉主張扣抵。
    準此，林松如就此部分代償金額，僅得向陳文吉主張扣抵
      668萬1,256元。
  3.關於代償訴外人周欽陽60萬元部分：
    經查，訴外人周欽陽前於91年10月23日代償訴外人陳勇夫
      積欠淡水一信之借款50萬元，淡水一信因而將其就陳文吉
      所有117地號土地所設定之上開抵押債權讓與並變更登記
      予周欽陽，債權範圍為48分之5，此有借據、本票、擔保
      借款契約書、抵押權設定契約書、代位清償抵押權隨同移
      轉證明書、他項權利移轉契約書及土地登記謄本可按（見
      本院前審卷第191-208頁），業如前述。
    林松如抗辯訴外人謝雪娟依伊指示，於96年7月24日代陳
      文吉向周欽陽清償60萬元後，始塗銷周欽陽就陳文吉所有
      117 地號土地所設定之上開抵押權登記等情，業據其提出
      債權讓與契約書為證（見原審卷第32頁）。雖周欽陽於91
      年10月23日向淡水一信代償之金額為50萬元，業經淡水一
      信載明於代位清償抵押權隨同移轉證明書（見本院前審卷
      第195頁）；惟周欽陽受讓淡水一信上開債權後，仍得按
      原借據之約定，請求按年息10.9%計算之利息（民法第295
      條第2項規定參照；並見原審卷第118頁、本院前審卷第20
      0、202、203頁），是周欽陽除上開代償淡水一信之金額
      50萬元外，另得請求清償自其向淡水一信代償日即91年10
      月23日起，至林松如為陳文吉代償日即96年7月24日止之
      利息共計為25萬9,178元〔計算式：500,000元×10.9%×
      （4＋9/12＋1/12×2/30）年＝259,178元〕。茲林松如僅
      向周欽陽代償60萬元，並未超過上開本息總額75萬9,178
      元（計算式：500,000元＋259,178元＝759,178元），自
      得向陳文吉主張扣抵該60萬元。
  4.關於代墊訴外人周建銘搬遷費2萬元部分：
    林松如雖抗辯代墊搬遷費2萬元予地主即訴外人周建銘云云
    ，惟未據林松如舉證以實其說；況周建銘之土地並非由陳文
    吉出面收購及訂約，亦不應由陳文吉負擔其搬遷費。是林松
    如抗辯此部分搬遷費2萬元應予扣抵云云，即不足採。
  5.關於代墊地上物拆除工程款30萬元部分：
    林松如抗辯陳文吉將115、116、117地號土地之地上物拆除
    工程，交由訴外人鄧欽燿承作，約定工程總價款為30萬元，
    已由伊代為墊付等情，業據其提出工程契約書為證（見原審
    卷第33頁），並經證人鄧欽燿在另案臺灣臺北地方法院97年
    度訴字第1418號刑事案件審理中證述：「那時候陳文吉講，
    也經過陳錠君證實，由林松如的公司先付這些款項，之後再
    由陳文吉的土地款扣除。」屬實（見本院前審卷第285頁）
    。雖陳文吉否認應支付上開工程款，主張拆除地上物之工作
    係由與林松如合作之陳錠君負責云云，惟此與上開事證不符
    ，已難憑取；且陳文吉在另案臺灣臺北地方法院97年度訴字
    第1418號刑事案件審理中亦已供承拆除地上物的工程款應由
    伊負責等語（見本院前審卷第286頁），是林松如抗辯伊代
    墊地上物拆除工程款30萬元，得用以扣抵系爭買賣價金乙情
    ，應屬可取。
  6.關於代墊陳文吉及周德旺等6人以外之其餘地主之土地增值
    稅款129萬2,087元部分（林松如雖抗辯代墊陳文吉以外之其
    餘地主之土地增值稅款為228萬3,768元；而陳文吉自認應負
    擔周德旺等6人之土地增值稅款99萬1,681元，已自請求金額
    內扣除，業如前述。爰僅就林松如抗辯其餘地主周正豐之土
    地增值稅款129萬2,087元部分予以審究─見本院前審卷第25
    3頁背面、256頁背面）：
    陳文吉自認應負擔周德旺等6人之土地增值稅，並已自系爭
    買賣價金請求金額內扣除，業如前述；而其餘地主周正豐部
    分，既非由陳文吉出面收購及訂約，已如前述，並由林松如
    與地主周正豐特別約定，由買方即林松如「負擔」土地增值
    稅，此除與陳文吉依兩造所訂之系爭買賣契約書第3條第2款
    約定：「由甲方（即林松如）『代墊』乙方（即陳文吉）所
    應負擔之土地增值稅作為本約價款一部之給付」不同（見士
    院卷第10頁）外，亦和陳文吉與周德旺等6人所簽訂之土地
    買賣同意書所約定增值稅由乙方即買方「代繳」不同（嗣同
    意賣方應負擔之土地增值稅由買方負擔一半，見原審卷第43
    -63頁），蓋「代繳」或「代墊」之增值稅款項，買方仍可
    自應負擔之買賣價款中扣除，但買方若約定為願「負擔」增
    值稅時，則無扣除應給付賣方買賣價款之可言。林松如既自
    行與地主周正豐約定願負擔增值稅部分，則該部分土地增值
    稅款129萬2,087元自應由承諾者即林松如負擔，非屬陳文吉
    履行系爭買賣協議書之行為，而不應由陳文吉負擔該部分土
    地增值稅。是林松如抗辯應扣抵該部分土地增值稅款129萬
    2,087元，即非可取。
  (四)依前所述，陳文吉原得請求林松如給付之買賣價金為1,897
    萬元，加上陳文吉已先給付予周德旺等6人之定金30萬元，
    及林松如於96年3月2日交付證人郭訓志25萬元之簽約預付定
    金（見原審卷第31頁），已加計在兩造96年3月12日簽訂之
    系爭買賣契約書林松如付予陳文吉之555萬元簽約金中（見
    原審卷第99-100頁），應將該筆金額列為差額計算外（即先
    加計再於之後簽約金555萬元內扣除），經扣除陳文吉自認
    應扣除之簽約金555萬元、林松如代繳之土地增值稅款96萬
    8,345元、及由陳文吉接洽後由林松如出面簽約之地主周德
    旺等6人之土地價差15萬0,720元及補貼土地增值稅款99萬1,
    681元後，尚應扣抵林松如代償訴外人周正雄668萬1,256元
    、代償訴外人周欽陽60萬元、及林松如代墊地上物拆除工程
    款30萬元，經扣抵後，陳文吉僅得請求林松如給付買賣價金
    427萬7,998元（其計算式為：18,970,000元＋300,000元＋2
    50,000元－5,550, 000元－968,345元－15 0,720元－991,6
    81－6,681,256元－600,000元－300,000元＝4,277,998元）
    。
  (五)綜上所述，陳文吉本於系爭買賣契約書第3條之約定，請求
    林松如給付427萬7,998元及自起訴狀繕本送達之翌日即97年
    6月17日（見原審卷第7頁）起至清償日止，按年息5%計算之
    利息部分，自屬正當，應予准許；逾此範圍之請求，不應准
    許，應予駁回。上開應准許部分，原審僅判命林松如給付39
    0萬9,254元本息，尚有不足，陳文吉此部分附帶上訴為有理
    由，其差額36萬8,744元（計算式：4,277,998元－3,909,25
    4元）本息部分，應命增加給付，爰由本院改判如主文第二
    項所示。原審判命林松如給付390萬9,254元本息，尚在陳文
    吉得請求範圍，林松如上訴意旨指摘此部分不當，聲明廢棄
    改判，並非正當，應駁回其上訴。又就本判決所命給付之金
    額，兩造均陳明願供擔保請求宣告假執行或免為假執行，經
    核並無不合，爰分別酌定相當之擔保金額併准許之。
二、反訴方面：
    承上所述，林松如得請求陳文吉給付之代墊、代償等費用，
    經與陳文吉得請求之買賣價金扣抵後，已無餘額。則林松如
    反訴請求其所指經抵銷後之餘額其中200萬元之本息，即屬
    無理由，不應准許。林松如所提反訴既無理由，其所為假執
    行之聲請，亦失所附麗，均併予駁回。
陸、本件事證已臻明確，兩造其餘攻擊防禦方法及所提之證據，
    經審酌後認與判決結果不生影響，爰不逐一論列，附此敘明
    。
柒、據上論結，本件林松如之上訴及反訴均無理由，陳文吉之附
    帶上訴為有理由，依民事訴訟法第449條第1項、第450條、
    第463條、第390條第2項、第392條第2項、第78條，判決如
    主文。
中    華    民    國    100    年   9    月    6     日
                     民事第七庭
                         審判長法  官 鄭三源
                               法  官 邱  琦
                               法  官 林玉珮
正本係照原本作成。
如不服本判決，應於收受送達後20日內向本院提出上訴書狀，其
未表明上訴理由者，應於提出上訴後20日內向本院補提理由書狀
（均須按他造當事人之人數附繕本）上訴時應提出委任律師或具
有律師資格之人之委任狀；委任有律師資格者，另應附具律師資
格證書及釋明委任人與受任人有民事訴訟法第466條之1第1項但
書或第2項（詳附註）所定關係之釋明文書影本。反訴部分如委
任律師提起上訴者，應一併繳納上訴審裁判費。
中    華    民    國    100    年     9    月    6    日
                               書記官 廖月女
附註：
民事訴訟法第466條之1（第1項、第2項）：
對於第二審判決上訴，上訴人應委任律師為訴訟代理人。但上訴
人或其他法定代理人具有律師資格者，不在此限。
上訴人之配偶、三親等內之血親、二親等內之姻親，或上訴人為
法人、中央或地方機關時，其所屬專任人員具有律師資格並經法
院認為適當者，亦得為第三審訴訟代理人。